臺灣臺南地方法院刑事判決　　　　　　 100年度易字第1127號
公　訴　人　臺灣臺南地方法院檢察署檢察官
被　　　告　姜光宗
上列被告因重利案件，經檢察官提起公訴（99年度偵字第12928
號、100 年度偵字第307 號、100 年度調偵字第535 號），本院
判決如下：
    主  文
姜光宗犯重利罪，處有期徒刑肆月，如易科罰金，以新臺幣壹仟
元折算壹日。扣案如附表二編號一、六、七所示之物，均沒收。
    事  實
一、姜光宗基於乘他人急迫貸以金錢而取得與原本顯不相當重利
    之犯意，於民國99年2 月1 日，乘孫嘉瑞為清償債務需錢孔
    急之際，在臺南市○○區○○路3 段中國城大樓附近，借款
    新臺幣（下同）2 萬元予孫嘉瑞，約定以10天為1 期，每期
    攤還本金及利息合計2 千元，除於借款時預扣1 期2 千元外
    ，另應攤還11期共2 萬2 千元（相當於月息5.4 分），並由
    孫嘉瑞簽發如附表一所示之本票2 紙，連同孫嘉瑞之健保卡
    及重型機車駕照各1 張交予姜光宗作為借款之擔保，以此方
    式取得與原本顯不相當之重利。
二、案經臺南市政府警察局麻豆分局移送臺灣臺南地方法院檢察
    署檢察官偵查起訴。
    理  由
一、按被告以外之人於審判外之言詞或書面陳述，除法律有規定
    者外，不得作為證據。」刑事訴訟法第159 條第1 項定有明
    文，次按「被告以外之人於審判外之陳述，雖不符前4 條之
    規定，而經當事人於審判程序同意作為證據，法院審酌該言
    詞陳述或書面陳述作成時之情況，認為適當者，亦得為證據
    。當事人、代理人或辯護人於法院調查證據時，知有第159
    條第1 項不得為證據之情形，而未於言詞辯論終結前聲明異
    議者，視為有前項之同意。」刑事訴訟法第159 條之5 亦規
    定甚明。查本判決後述之其餘證據資料，其中具傳聞性質之
    證據部分，縱無刑事訴訟法第159 條之1 至第159 條之4 或
    其他規定之傳聞證據例外情形，惟檢察官、被告均同意作為
    證據，且至本案言詞辯論時，均未爭執其證據能力，本院審
    酌各該證據均非違法蒐證取得之證據，且依該證據作成情況
    作為證據應為適當，依刑事訴訟法第159 條之5 規定，應有
    證據能力。
二、訊據被告姜光宗矢口否認有前開重利犯行，辯稱：孫嘉瑞係
    伊之朋友，且孫嘉瑞的錢是拿去喝酒，所以伊沒有趁其急迫
    輕率。且伊並未主動要求孫嘉瑞支付利息，是孫嘉瑞自己要
    還給伊的，伊與孫嘉瑞約定是每10天為1 期，分10期還完2
    萬元，伊向孫嘉瑞收取的只有2 千元之紅包而已，伊並無重
    利犯行云云。惟查：
  (一)證人孫嘉瑞於警詢時證稱：我是因為欠朋友錢所以才會向姜
    光宗借錢。我是在99年2 月1 日在臺南市○○路附近向姜光
    宗（綽號「阿宗」）借2 萬元，我都是以我的0000000000號
    行動電話打他的0000000000號行動電話和他聯絡，我留下重
    型機車駕照及健保卡做質押並簽立面額2 萬元的本票2 張（
    共4 萬元）給他。我向阿宗借2 萬元，分10期還他，每期還
    2 千元，我實拿1 萬8 千元，我還他10期後再補一期利息2
    千元，所以利息是4 千元。我是當面將本金及利息當面交給
    他，是先以電話和他聯絡後約定地點交錢，但大都是約在麻
    豆鎮農會前面交給他，共繳息12次，本金已還清，我總共還
    給姜光宗含本金共2 萬2 千元。10天還1 次是姜光宗跟我說
    的等語（見警二卷第502 至504 頁、偵四卷第11頁），已明
    確陳述其借款之原因係因積欠他人款項，借款之金額為2 萬
    元，預扣利息2 千元，故實拿1 萬8 千元，還款2 萬2 千元
    ，利息共4 千元之事實。另被告於偵查中亦自承其確有向孫
    嘉瑞收取利息及孫嘉瑞借款2 萬元實拿1 萬8 千元，並約定
    以10天為1 期、每期還款2 千元之方式清償本息，孫嘉瑞總
    共要還11期共2 萬2 千元，故利息是4 千元等語（見偵三卷
    第66、67頁）。核與上開證人孫嘉瑞於警詢及偵查中之證述
    確屬相符，足認證人孫嘉瑞之上開陳述，應屬真實而可採。
  (二)至證人孫嘉瑞於本院審理中雖到庭證稱：被告沒有跟我算利
    息，因為我們已經認識很久了，我之前也跟被告借過很多次
    ，都沒有算過利息。當初當初借2 萬元的時候，我有叫他先
    扣2 千元，我實際拿到1 萬8 千元，後來我覺得不好意思，
    自己也包了個2 千元的紅包給他，這紅包是因為我當時沒有
    工作，無力償還，所以我跟他說先包2 千元紅包給他，等我
    找到工作再還，這2 千元不算還的。是我跟他說我會儘量還
    錢，我有錢的話就會還給他，我有跟他說我10天會還他2 千
    元，本來是預計要還9 次，即1 萬8 千元。交付證件是被告
    怕我不還錢，給他當個憑證，這些這是我自願給他的，並不
    是他要求我要質押的云云（見本院卷第66至69頁），惟其上
    開證述與其警詢、偵查中證述其向被告借款需計付利息，且
    被告於借款時已預扣1 期利息2 千元，並要求其必須每10日
    還2 千元，共還11期，利息為4 千元等情顯有歧異。且衡之
    常情，倘係朋友間之短期借貸，實無可能會預扣利息，亦無
    可能約定每10日還款1 次，更無可能要求對方簽發本金2 倍
    金額之本票及提出健保卡及駕照作為質押。又證人孫嘉瑞於
    經濟狀況不佳及借款債務尚未清償完畢之情況下，焉有可能
    先後2 次包2 千元之紅包給被告，是證人孫嘉瑞於本院之證
    述上開4 千元係其包給被告之紅包云云，顯然有違常理，而
    無可採。另參以證人孫嘉瑞證述被告於出庭前曾與其電話聯
    絡（見本院卷第69頁），而證人孫嘉瑞於本院審理中就本件
    借款是否有約定利息、每10日還款2 千是否係由被告主動提
    出及借款清償情形等攸關被告重利犯行是否成立之情節，均
    更迭前詞，而附合被告於本院之辯解等情，足認證人孫嘉瑞
    於本院之證述顯係事後迴護被告之詞，而無可採。
  (三)綜上所述，本件證人孫嘉瑞於警詢及偵查中所述為清償借款
    而向被告借款2 萬元，於借款時預扣2 千元，約定10天償還
    2 千元，共還本金及利息2 萬2 千元等情，應與事實相符而
    屬可採，至其於本院之證述，則有違常理而無可採。此外，
    並有如附表一所示之本票2 紙（影本）在卷可稽，足認被告
    確有乘證人孫嘉瑞急迫貸以金錢，而取得與原本顯不相當重
    利之犯行。從而，被告前開所辯，尚不足採。本件事證明確
    ，被告前開重利犯行，洵堪認定。
三、核被告所為，均係犯刑法第344 條之重利罪。爰審酌被告正
    值青年，不以正途取利，竟為重利犯行，使人急需資金者愈
    陷窮困，及其犯罪後並無悔意等一切情狀，量處如主文所示
    之刑，並諭知易科罰金之折算標準，以資懲儆。
四、扣案如附表二編號1 、6 、7 所示之物，為被告姜光宗所有
    ，據被告姜光宗自承在卷，且係供被告姜光宗犯本件重利罪
    所用或預備之物，自應依刑法第38條第1 項第2 款規定，宣
    告沒收之。至扣案孫嘉瑞簽發之本票，係孫嘉瑞於借款後所
    交付予被告供為借貸之擔保，並非因犯重利罪而直接產生或
    取得之物，可供被告於孫嘉瑞貸借之金額內求償，且孫嘉瑞
    亦得清償借款而請求被告返還，其所有權仍屬孫嘉瑞所有，
    並非被告所有，依最高法院92年度台非字第280 號、92年度
    台上字第2923號判決意旨，爰不為沒收之宣告。其餘扣案物
    因無證據證明與本件重利之犯罪事實相關，亦不予諭知宣告
    沒收，併此敘明。
五、據上論斷，應依刑事訴訟法第299 條第1 項前段，刑法第34
    4 條、第41條第1 項前段、第38條第1 項第2 款，刑法施行
    法第1 條之1 ，判決如主文。
本件經檢察官薛雯文到庭執行職務
中    華    民    國   100    年    12    月     6    日
                  刑事第三庭    法  官  曾子珍
以上正本證明與原本無異。
如不服本判決，應於判決送達後10日內向本院提出上訴狀( 應附
繕本) 。
                                書記官  陳鈺翰
中    華    民    國   100    年    12    月    7     日
附錄本案論罪科刑法條全文：
刑法第344條
乘他人急迫、輕率或無經驗貸以金錢或其他物品，而取得與原本
顯不相當之重利者，處1年以下有期徒刑、拘役或科或併科1千元
以下罰金。
附表一：
┌──┬───┬─────┬─────┬───────┐
│種類│發票人│發  票  日│到  期  日│票據號碼      │
├──┼───┼─────┼─────┼───────┤
│本票│孫嘉瑞│99年2月1日│未載（視為│THN0000000    │
│    │      │          │見票即付）│              │
├──┼───┼─────┼─────┼───────┤
│本票│孫嘉瑞│99年2月1日│未載（視為│THN0000000    │
│    │      │          │見票即付）│              │
└──┴───┴─────┴─────┴───────┘
附表二（被告姜光宗扣案物品）：
┌──┬───────┬─────┬────────┬───────┐
│編號│物品名稱      │數量      │用途            │備註          │
│    │              │          │                │              │
├──┼───────┼─────┼────────┼───────┤
│1   │空白商業本票  │2本       │作為借款預備之用│於被告姜光宗服│
│    │              │          │，依刑法第38條第│替代役之臺南市│
│    │              │          │1 項第2 款規定沒│家庭教育中心房│
│    │              │          │收。            │間桌上扣得    │
├──┼───────┼─────┼────────┼───────┤
│2   │商業本票      │1 本      │與本件犯罪事實無│於上開房間桌上│
│    │（葉哲宗）    │          │關，不予沒收。  │手提袋內扣得  │
├──┼───────┼─────┼────────┼───────┤
│3   │孫嘉瑞借款信封│1 袋（內含│孫嘉瑞借款所交付│同上          │
│    │袋            │本票2 張、│物品，身分證及健│              │
│    │              │身分證、健│保卡已發還孫嘉瑞│              │
│    │              │保卡）    │，本票部分為借款│              │
│    │              │          │憑據，均不予沒收│              │
│    │              │          │。              │              │
├──┼───────┼─────┼────────┼───────┤
│4   │曾仰可借款信封│1 袋（內含│與本件犯罪事實無│同上          │
│    │袋            │本票4 張、│關，不予沒收。  │              │
│    │              │身分證影本│                │              │
│    │              │）        │                │              │
├──┼───────┼─────┼────────┼───────┤
│5   │沈致宏借款信封│1 袋（內含│與本件犯罪事實無│同上          │
│    │袋1 袋        │本票3 張、│關，不予沒收。  │              │
│    │              │駕照1 張）│                │              │
├──┼───────┼─────┼────────┼───────┤
│6   │帳冊          │1本       │登記借款資料用，│於上開房間桌上│
│    │              │          │依刑法第38條第1 │扣得          │
│    │              │          │項第2 款規定沒收│              │
│    │              │          │。              │              │
├──┼───────┼─────┼────────┼───────┤
│7   │Sony Ericsson │1支       │作為與借款人聯絡│在被告姜光宗身│
│    │牌行動電話（含│          │之用，依刑法第38│上扣得        │
│    │門號0000000000│          │1 項第2 款規定沒│              │
│    │號SIM卡）     │          │收。            │              │
├──┼───────┼─────┼────────┼───────┤
│8   │NOKIA 牌行動電│1支       │與本件犯罪事實無│同上          │
│    │話（含門號0922│          │關，不予沒收。  │              │
│    │479648號SIM卡)│          │                │              │
└──┴───────┴─────┴────────┴───────┘